臺灣臺南地方法院民事裁定
110年度消債更字第177號
聲  請  人
即債 務 人  黃朝源  


上列當事人因消費者債務清理事件聲請更生，本院裁定如下：  
    主    文
債務人甲○○自民國一一０年九月二日下午五時起開始更生程序，
並命司法事務官進行本件更生程序。
    理    由
一、按債務人不能清償債務或有不能清償之虞，且無擔保或無優
    先權之債務總額未逾新臺幣（下同）12,000,000元者，於法
    院裁定開始清算程序或宣告破產前，得向法院聲請更生。債
    務人對於金融機構負債務者，在聲請更生或清算前，應向最
    大債權金融機構請求協商債務清償方案，或向其住、居所地
    之法院或鄉、鎮、市、區調解委員會聲請債務清理之調解；
    協商或調解成立者，債務人不得聲請更生或清算，但因不可
    歸責於己之事由，致履行有困難者，不在此限。本條例施行
    前，債務人依金融主管機關協調成立之中華民國銀行公會會
    員，辦理消費金融案件無擔保債務協商機制與金融機構成立
    之協商，準用前2項之規定。消費者債務清理條例第3條、第
    42條第1項、第151條第1項、第7項、第9項分別定有明文。
    而所謂「不可歸責於己之事由」，係指金融機構所定之協商
    條件過苛，致債務人於清償協商金額後，即無法維持其基本
    生活，或債務人於履行協商條件期間，因非自願性失業、工
    作能力減損、減薪或其他非於協商成立時所能預期之事由，
    而致收入減少，或因扶養人數增加、債務人或其家人傷病或
    其他非於協商成立時所能預期之事由，而致支出增加等情事
    ；所謂「履行有困難」，係指以債務人之收入扣除自己及依
    法應受其扶養者所必要生活費用之數額後，仍不足以清償協
    商條件所定之數額，始足當之，以衡平債權人及債務人間之
    權益，並符合憲法第15條所定保障人民生存權之意旨。又法
    院開始更生程序之裁定，應載明其年、月、日、時，並即時
    發生效力，消費者債務清理條例第45條第1項亦定有明文。
二、本件聲請意旨略以：債務人每月薪資收入約25,000元，然累
    積債務總金額已達3,033,051元，前曾依照95年間中華民國
    銀行公會會員辦理消費金融案件無擔保債務協商機制，與金
    融機構成立協商，債務人因無法負擔還款條件而毀諾，是債
    務人有不可歸責於己致履行協商條件顯有重大困難之事由，
    爰聲請更生等語。
三、經查：
  ㈠按消費者債務清理條例第151條第5項(按：修法後為第7項)但
    書規定所稱「因不可歸責於己之事由，致履行顯有重大困難
    」之情形，僅須於法院就更生或清算之聲請為裁判時存在，
    即與該項但書之規定相符。至債務人於履行顯有重大困難之
    事由發生前有無違約不履行行為，與該事由是否不可歸責於
    債務人之判斷尚屬無涉。依消費者債務清理條例第151條第6
    項(按：修法後為第9項)準用第5項(按：修法後為第7項)但
    書規定之結果，亦無不同。況且，消費者債務清理條例施行
    前，債務人只能接受金融機構提出之協商方案，否則將背負
    高額循環利率之困境。則於協商當時，若債務人存在有履行
    困難，而導致協商成立後，未能依協議還款之情事，即應從
    寬解釋，方符合消費者債務清理條例立法意旨（103年第9期
    民事業務研討會消費者債務清理專題第4號、98年第1期民事
    業物研討會第22、24、26號法律問題研審小組意見可資參照
    ）。因此，法院審酌債務人毀諾時是有「因不可歸責於己之
    事由，致履行顯有重大困難」，應以債務人聲請更生時之收
    支狀況予以判斷。
  ㈡債務人前開主張，業據提出債權人清冊、債務人清冊、財產
    及收入狀況說明書、全國財產稅總歸戶財產查詢清單、民國
    106、107年度綜合所得稅各類所得資料清單、戶籍謄本、財
    團法人金融聯合徵信中心查詢當事人綜合信用報告回覆書、
    勞工保險被保險人投保資料表等為證（見本院卷第17-49頁
    ），並經本院依職權調閱債務人之勞、健保資料、電子稅務
    閘門財產所得調件明細表等，互核相符，自堪信債務人之主
    張為真實。
  ㈢按消費者債務清理條例立法目的係為使不幸陷入經濟困境之
    人得以清理債務、重建生活，並在清理債務過程中能適度保
    有符合人性尊嚴之最低基本生活所需，而非維持債務人過去
    慣常之寬裕生活型態，否則非僅有悖於消費者債務清理條例
    之意旨，更係將債務人因個人浪費或財務管理失控之風險不
    當轉嫁予金融機構負擔，顯非公允。故為妥適調整債務人與
    債權人及其他利害關係人間之權利義務關係，保障債權人獲
    得公平受償，並謀求消費者經濟生活之重建復甦機會，法院
    對於債務人每月必要生活費用之數額，自不可僅以債務人之
    主張為斷，而應參酌消費者債務清理條例第64條之2第1項關
    於同條例第64條第2項第4款所稱必要生活費用之認定標準定
    之，方屬允洽。次按，債務人必要生活費用，以最近一年衛
    生福利部或直轄市政府所公告當地區每人每月最低生活費1.
    2倍定之，消費者債務清理條例第64條之2第1項定有明文。
    復按債務人為使其有經濟復甦更生之機會，自應以誠實及信
    用之原則面對自己之債務，積極勉力謀求更生償債方案，除
    應積極開源努力勤奮工作以增加收入償還債務外，尚須節流
    儉樸其生活需求而適當控制其生活費用支出，以達成勉力履
    行債務。而參酌臺南市110年度之每人每月最低生活費為13,
    304元，該生活費標準係按照政府最近1年平均每人消費支出
    （包括食品費、衣著鞋襪費、房租水電費、家居管理費、醫
    療保健費、交通通訊費、娛樂教育費及雜項支出）百分之60
    訂定，故消費者債務清理條例事件之債務人每月生活費標準
    自堪以最近1年衛生福利部或直轄市政府所公告當地區每人
    每月最低生活費1.2倍即15,965元計之【計算式：13,304×1.
    2＝15,965，元以下四捨五入】。債務人主張其每月生活必要
    支出費用為12,699元【計算式：伙食費6,000元+加油費1,00
    0元+房租2,000元+電信費699元+水電費1,000元+醫療費1,00
    0元+雜項支出1,000元】(見本院卷第19頁)，該數額未逾越
    首揭標準15,965元，從而，其每月個人生活必要支出自應以
    12,699元為據。
  ㈣債務人之女各為91、92年出生，有戶籍謄本在卷可查（見本
    院卷第49頁），均尚未成年，堪認有受債務人扶養之必要。
    債務人主張每月支出女兒之扶養費各5,000元，尚未逾上開
    標準，核屬適當，應納入支出之範圍內。
  ㈤債務人主張其現每月薪資收入約為25,000元等語，與勞保投
    保資料大致相符（見本院卷第76頁），堪認為真實。又債務
    人名下有房屋1筆，持分比例0.001，財產總額為55元，有稅
    務電子閘門財產所得調件明細表在卷可參（見本院卷第86  
    頁）。以債務人之收入，扣除其自身必要生活費用12,699元
    及扶養費10,000元，僅剩餘2,301元，縱債權人均同意債務
    人無息每月以上開金額攤還債務總額3,033,051元，至少須1
    318月始能清償，已超過消費者債務清理條例第53條所定之6
    年清償期，堪認債務人已達不能清償債務之程度。
四、綜上所述，依債務人之收入財產及必要生活支出之情形，已
    達不能清償債務之程度，而債務人僅係一般消費者，未曾從
    事營業，其無擔保或無優先權之債務未逾1,200萬元，之前
    雖曾與各債權銀行達成協議，但因不可歸責於己之事由，致
    履行上開協議顯有重大困難，嗣債務人雖未再向本院聲請債
    務清理之調解，請求與最大債權金融機構協商債務清償方案
    ，惟經本院審酌其目前收支後，認仍有不能清償債務之情事
    ，且未經法院裁定開始清算程序或宣告破產（見本院卷第51
    頁），又查無消費者債務清理條例第6條第3項、第8條或第4
    6條各款所定駁回更生聲請之事由存在，則債務人聲請更生
    ，應屬有據，爰裁定如主文所示。
五、末按，法院裁定開始更生或清算程序後，得命司法事務官進
    行更生或清算程序，必要時得選任律師、會計師或其他適當
    之自然人或法人一人為監督人或管理人，消費者債務清理條
    例第16條第1項定有明文。本件既經本院裁定開始更生程序
    ，爰併依前開規定，命司法事務官進行更生程序。
中　　華　　民　　國　　110 　年　　9 　　月　　2 　　日
                  消債法庭    法  官  田幸艷
上開裁定正本核與原本無異。
本裁定不得抗告。
本裁定已於110年9月2日下午5時公告。
中　　華　　民　　國　　110 　年　　9 　　月　　2 　　日
                              書記官  駱映庭